臺灣臺南地方法院民事判決　　　　　　　94年度家訴字第90號
原　　　告　己○○
訴訟代理人　王雅慧律師
　　　　　　蕭麗琍律師
被　　　告　丁○○
　　　　　　戊○○
　　　　　　丙○○
上　一　人
訴訟代理人　王正宏律師
上列當事人間請求支付遺產事件，經本院於民國九十六年三月十
二日言詞辯論終結，判決如下：
      主      文
原告之訴駁回。
訴訟費用新臺幣貳萬零捌佰元由原告負擔。
      事實及理由
甲、程序方面：
一、按共同訴訟之被告數人，其住所不在一法院管轄區域內者，
    各該住所地之法院俱有管轄權。但依第四條至前條規定有共
    同管轄法院者，由該法院管轄；又按因遺產之繼承、分割、
    特留分或因遺贈或其他因死亡而生效力之行為涉訟者，得由
    繼承開始時被繼承人住所地之法院管轄；再按被告不抗辯法
    院無管轄權，而為本案之言詞辯論者，以其法院為有管轄權
    之法院，民事訴訟法第二十條、第十八條、第二十五條分別
    定有明文。查本件原告訴請分割被繼承人林振成之遺產，被
    告丁○○、戊○○、丙○○分別居住於台北市、台中市、台
    南市，渠等之住所不在一法院管轄區域內，而被繼承人林振
    成死亡時之住所地係在「南投縣集集鎮共和巷十九號」，有
    戶籍謄本三件、戶籍資料查詢表一件附卷可稽，則依前開民
    事訴訟法第十八條、第二十條之規定，原應以南投地方法院
    為本訴訟事件之管轄法院，惟因被告不抗辯法院無管轄權，
    而為本案之言詞辯論，則依民事訴訟法第二十五條之規定，
    本院即有管轄權。
二、按訴狀送達後，原告不得將原訴變更或追加他訴，但請求之
    基礎事實同一者，或該訴訟標的對於數人必須合一確定時，
    追加其原非當事人之人為當事人，或不甚礙被告之防禦及訴
    訟之終結者，不在此限，民事訴訟法第一百五十五條第一項
    第二款、第五款、第七款定有明文。查本件原告原僅以丙○
    ○為被告，訴請被告丙○○給付被繼承人林振成之遺產中之
    新台幣（下同）二百萬元及遲延利息，於訴狀送達被告丙○
    ○後，原告追加訴請分割被繼承人林振成之八百萬元遺產，
    並追加繼承人丁○○、戊○○為被告，因原告追加訴請分割
    遺產部分，與原告原本之請求均係在分配被繼承人林振成之
    遺產，二者基礎事實同一，且不甚礙被告之防禦及訴訟之終
    結，自應准許之。又分割遺產訴訟對於被繼承人林振成之全
    部法定繼承人必須合一確定，故原告追加同為林振成之繼承
    人戊○○、丁○○為被告，亦屬於法有據，應予准許。
乙、實體方面：
一、原告主張：
  （一）兩造之父親即被繼承人林振成生前於民國八十三年八月
        三十日將八百萬元匯至被告丙○○於台灣企銀學甲分行
        00000000000號之帳戶內，有匯款委託書在
        卷可稽。嗣林振成於八十九年三月二十八日死亡，上開
        八百萬元即為兩造之父親林振成之遺產。而兩造均為林
        振成之法定繼承人，被繼承人林振成並無以遺囑定分割
        方法，或禁止遺產之分割，故應由兩造平均繼承。
  （二）被告丙○○質疑林振成無資力，主張林振成之帳戶係提
        供伊使用，並協助伊進行資金之交付及收取，系爭八百
        萬元為伊所有云云，惟查：
        一兩造之父親林振成生前自七十八年起即以其所有之土
          地向南投縣集集鎮農會抵押貸款，並將貸款金額交付
          被告丙○○，且有領取「台十六縣三Ｋ之六Ｋ工程用
          地（含補辦徵收）徵收案」及「集集共同引水計畫北
          岸聯絡渠道徵收案」之各項補償費，合計三百十三萬
          二千七百零七元，以上事實有土地謄本、南投縣政府
          函、補償費收據及地上物補償費印領清冊等在卷可稽
          ，足證林振成確有資力。
        二林振成之帳戶中並非僅有被告所稱之金額進出，尚有
          其他金額之進出，如繳電話費、稻穀等進出頻繁，自
          不能以林振成之帳號中有被告丙○○所稱之金額進出
          ，即認定林振成係代被告丙○○處理貸款及借款。甚
          且金融機構匯兌程序相當便利，被告丙○○可直接與
          其交易對象進行資金之交付及收取，何須透過第三人
          林振成？如此多此一舉，亦有違常情。
        三林振成於八十三年五月三日及八十四年一月十六日曾
          分別匯款一百八十四萬九千八百元及一百萬元予明大
          鋁業股份有限公司，渠等間確有金錢往來關係，顯見
          林振成並非為被告丙○○託收支票。而該六百萬元若
          為被告丙○○之公司資金，為何不直接匯入被告林素
          月之公司帳戶，而是匯入林振成之帳戶？被告丙○○
          所言顯與常情不符。
        四至被告丙○○、陳正寬及劉進忠匯款至林振成之帳戶
          ，係作何使用？從被告丙○○所自行製作之附表中並
          無法得知。被告丙○○豈可以其自行認定、計算所得
          之差額，即主張八百萬元為其所有，而推翻林振成匯
          八百萬元給伊之事實？被告丙○○之說詞顯無依據。
  （三）綜上所述，系爭八百萬元乃林振成之遺產，原告自得依
        法請求被告等辦理繼承分割，並請求被告丙○○給付原
        告之應繼分二百萬元及法定遲延利息。
  （四）並聲明：
        一被告應協同原告就被繼承人林振成對被告丙○○之八
          百萬元債權之遺產辦理繼承分割。
        二被告丙○○應給付原告二百萬元，及自九十四年十二
          月一日起至清償日止，按年息百分之五計算之利息。
二、被告丙○○則抗辯稱：
  （一）兩造之母親林陳姜在兩造之父親林振成過世後，從未提
        及林振成借款八百萬元予被告丙○○之事，在辦理繼承
        登記時也從未提出兩造父親尚有一筆高達八百萬元之借
        款債權，被告戊○○、丁○○亦均不認為系爭所謂八百
        萬元是屬於被繼承人林振成之遺產，顯見原告主張應無
        理由，茲析述如下：
        一被繼承人林振成於八十九年三月二十八日死亡，而兩
          造母親林陳姜一直都與兩造父親即被繼承人林振成同
          住於南投，倘被繼承人林振成有借款八百萬元予被告
          丙○○，則母親林陳姜絕無不知之理。而且，依鈞院
          所函調林陳姜之集集鎮農會帳戶交易明細，可以確認
          該筆原告所主張八十三年八月三十日匯款八百萬元，
          其中有四十萬元是從林陳姜帳戶所匯出，換言之，林
          陳姜必然也知道林振成有匯款八百萬元給丙○○之事
          ，按八百萬元並非小錢，倘該筆資金是林振成借給林
          素月之借款者（此為被告所否認），林陳姜在林振成
          過世之時，焉有不提出此筆金額告訴原告及被告林嘉
          亮兄弟並要求被告丙○○返還之理。然而，在被繼承
          人林振成死亡後數年間，一直到林陳姜於九十三年八
          月二日死亡前，同案被告戊○○、丁○○均未曾聽母
          親林陳姜提起被繼承人林振成有借款八百萬元予被告
          丙○○之事，而且，在被繼承人林振成死亡後辦理繼
          承登記時，母親林陳姜也完全沒有提到還有一筆八百
          萬元的借款。
        二被告戊○○陳稱：「我父親務農，他生前沒有什麼收
          入。應該不會有八百萬元借被告丙○○」，對於法官
          詢問「林振成過世後你母親有無提到林振成曾經借被
          告丙○○八百萬元？」，被告丁○○與戊○○均答稱
          「沒有。」，被告丁○○與戊○○在鈞院九十六年二
          月十二日庭訊時亦表示該筆八百萬元並非是被告林素
          月向林振成的借款。
        三綜上，被繼承人林振成平日務農，根本不可能有鉅額
          資金可以借款給被告丙○○，所以，連被告戊○○也
          認為被繼承人林振成不可能有八百萬元可借給被告。
          而且，兩造母親林陳姜在被繼承人林振成死亡後四年
          才過世，但卻從未提起有八百萬元借款的事，依經驗
          法則之判斷，即可判斷原告所提出之該筆八百萬元匯
          款，根本不是林振成之資金，而是被告丙○○經營遠
          丞鋁業公司之資金，被繼承人林振成僅是單純地將該
          資金匯回給被告丙○○。
  （二）原告主張兩造之父林振成遺有八百萬元之遺產，並主張
        該八百萬元之遺產是對被告丙○○之借款債權云云，並
        且舉出匯款單影本為據，然查，被繼承人林振成雖曾匯
        款給被告丙○○，但該筆匯款事實上是被告丙○○之資
        金，蓋被告丙○○因經營遠丞鋁業公司，與廠商有款項
        給付與借款等往來，而有時因廠商在南投地區，所以，
        請其將貨款支票直接交與被繼承人林振成託收，再彙整
        復匯給被告丙○○，有時亦因廠商間借款關係，為避免
        困擾，有時亦會要求借款之廠商將款項匯給被繼承人林
        振成之帳戶，使廠商認為是林振成所借，以免渠等一再
        要求借款。因此，被告丙○○經常匯款給林振成，而林
        振成也會在廠商或是債務人清償借款累積達一定數額之
        資金後，就匯回被告丙○○的帳戶內，此一匯回資金的
        動作，是返還本屬於被告丙○○之資金，並非被告丙○
        ○向被繼承人林振成之借款。
  （三）從被告丙○○匯入林振成帳戶內之資金，高於林振成匯
        回給被告丙○○之資金，因此，原告主張被告丙○○有
        積欠林振成八百萬元云云，當與事實不符：
        一以集集鎮農會回函於鈞院之資料，以及大寮鄉農會之
          證明書之資料作為依據，整理從七十九年十月十二日
          至八十八年五月二十五日，被告丙○○與被繼承人林
          振成間之匯款往來，亦即包含被告丙○○及其夫婿陳
          正寬、遠丞鋁業及債務人劉進忠匯款進入林振成集集
          鎮農會之帳戶內，以及由林振成匯回給被告丙○○與
          遠丞鋁業公司之資金往來，將集集鎮農會函覆鈞院之
          數據資料整理後可以看出，被告丙○○匯給林振成帳
          戶內之資金總計為一千二百九十九萬五千元，至於由
          林振成匯回給被告丙○○及遠丞鋁業公司之資金則為
          一千二百十七萬元整，換言之，丙○○匯給林振成帳
          戶的資金比林振成匯回的資金多了八十二萬五千元。
        二被告丙○○匯給林振成之資金，既然比林振成匯回之
          資金為多，則原告主張被告丙○○還積欠林振成八百
          萬元，當無依據。
        三進步言，自七十九年十月十二日至八十八年五月二十
          五日長達將近九年的時問，被告丙○○匯入林振成集
          集農會帳戶內之資金與林振成匯回之資金，匯出與匯
          回的資金總額均各高達一千二百餘萬元，二者相比較
          僅相差八十二萬五千元，由此更足證被告丙○○一再
          主張僅是委託林振成代為處理貨款及借款，所以有大
          額資金之匯出與匯入之情形為可採。
  （四）被告丙○○經向高雄縣大寮鄉農會查詢後，由該農會查
        證後確認被告丙○○於七十九年十月至八十一年三月間
        至大寮鄉農會分別於七十九年十月十三日，匯入金額三
        十三萬元、七十九年十一月五日，匯入金額二十八萬元
        、八十年一月十五日，匯入二十萬七千六百元、八十年
        五月二十七日，匯入一百六十萬元、八十年十一月七日
        ，匯入金額一百五十萬元、八十一年三月六日，匯入金
        額一百萬元至南投縣集集鎮農會被繼承人林振成帳戶內
        ，被繼承人林振成當時已經退休了，根本不可能有大筆
        之資金收入。
  （五）以前六筆由被告自大寮鄉農會帳戶匯給林振成之款項作
        為基礎，檢視兩造父親林振成前開集集鎮農會帳戶內自
        七十九年至八十一年間之資金往來，比對該六筆大額資
        金匯入林振成帳戶之資金異動情形，可以得出林振成本
        身使用的帳戶內，平日均僅有小額現金，通常是在被告
        丙○○匯入款項後才會快速增加，但是，該被告丙○○
        匯入款項，通常會在數日後又匯出，由此足證，林振成
        確實有以其帳戶為被告丙○○進行資金之交付及收取等
        公司業務往來等行為，所以，原告主張八十三年八月間
        被繼承人林振成匯出一筆八百萬元之款項是林振成本身
        之資金云云，有以下之誤解：
        一在被告丙○○於七十九年十月十三日匯入金額三十三
          萬元進入林振成前開農會帳戶之前一日，林振成帳戶
          內僅有八萬四千九百九十二元，被告丙○○匯入後，
          總餘額才變成四十一萬四千九百九十二元，顯見林振
          成本身僅有小額資金。而且，被告丙○○在七十九年
          十月十三日匯入金額三十三萬元，數日之後隨即自林
          振成帳戶內於七十九年十月十七日匯出同額三十三萬
          元，由此得證林振成確實提供帳戶予被告丙○○使用
          ，並有協助被告丙○○進行資金之交付及收取。
        二在被告丙○○於七十九年十一月五日匯入金額二十八
          萬元進入林振成前開農會帳戶之前一日，林振成帳戶
          內僅有十六萬四千九百九十二元，被告丙○○匯入後
          ，總餘額才變成四十四萬四千九百九十二元，顯見林
          振成本身僅有小額資金。而且，被告丙○○在七十九
          年十一月五日匯入金額二十八萬元，隔日十一月六日
          隨即自林振成帳戶內匯出同額二十八萬元，由此得證
          林振成確實提供帳戶予被告丙○○使用，並有協助被
          告丙○○進行資金之交付及收取。
        三其餘各筆大額資金匯入，不久林振成帳戶內即有提頜
          之紀錄，例如八十年一月十五日，被告丙○○匯入金
          額二十二萬七千六百元，林振成帳戶內隨即於八十年
          一月十七日領出二十六萬三千元；八十年五月二十七
          日，被告丙○○匯入金額一百六十萬元，隨即於同日
          領出一百五十萬元；八十年十一月七日，被告丙○○
          匯入金額一百五十萬元，於同日領出五十萬元，再於
          八十年十一月十四日又領出一百萬元；八十一年三月
          六日，被告丙○○匯入金額一百萬元，隨即同日領出
          一百萬元。由上開被告丙○○匯入款項之紀錄及林振
          成集集鎮農會帳戶內提領款項之紀錄，相互對照即可
          得出，林振成帳戶內之資金本有許多是被告丙○○所
          匯入，而且，林振成本身確實有幫被告丙○○進行資
          金之交付與收取之工作，所以，原告僅以一張八百萬
          元之匯款單就要主張該等資金是林振成所有，顯與事
          實不符。
  （六）由鈞院所函調之集集鎮農會所函覆之八十二年起至八十
        八年相關匯款及票據資料，均可證明被告丙○○確實有
        將諸多與其他公司往來之票據交由被繼承人林振成代為
        收取，並且亦有相當多之匯款匯入被繼承人林振成帳戶
        ，金額遠遠超過八百萬元，說明如下:
        一就託收票據部分，有資料可查的僅有三張，但金額已
          經高達六百三十七萬六千七百元，且：
          (一)查甲○○是被告丙○○所經營遠丞鋁業有限公司之
            往來客戶，其於八十三年四月八日所開立之面額三
            十七萬六千七百元支票，純是與被告丙○○所經營
            公司間之商業往來。證人甲○○於鈞院九十五年五
            月八日庭訊作證時亦表示與被告間有生意往來，而
            且也不認識林振成，並確認該筆支票是證人與被告
            丙○○所經營遠丞鋁業公司間之業務往來。
          (二)查庚○○係與遠丞鋁業公司往來密切之廠商，有往
            來發票可為證，且經證人甲○○之確認，由於陳燕
            卿所經營的明大鋁業公司設於南投市，所以，該公
            司與被告丙○○有商業往來票據時，被告丙○○有
            時會請被繼承人林振成代為收取及處理，待收取完
            後再行匯款給被告丙○○，所以，八十三年八月十
            日由明大鋁業公司負責人庚○○所開立之兩紙面額
            分別為二百萬及四百萬元之支票，當是與被告林素
            月間之商業往來，並非被繼承人林振成之資金。
        二就匯款記錄部分，依照集集鎮農會九十五年二月十三
          日函文所附匯款明細資料，更可以看出被告丙○○及
          其夫婿經常匯錢給被繼承人林振成周轉使用，金額亦
          為數不少，從八十二年五月八日起至八十三年八月三
          十日止，至少有三百九十萬一千元。
          (一)陳正寬為被告丙○○之夫婿，在八十二年五月八日
            匯款二十萬元給林振成帳戶，匯款前當時林振成農
            會帳戶僅剩二萬四千九百零三元。
          (二)被告丙○○於八十二年九月二十四日以遠丞鋁業公
            司名義匯款十五萬元給林振成帳戶，匯款前當時林
            振成農會帳戶僅剩一萬四千二百零三元。
          (三)被告以本身名義，於八十二年十二月二十四日匯款
            六十萬元入林振成帳戶，匯款前當時林振成農會帳
            戶僅剩一萬二千一百二十四元，以上均有集集鎮農
            會存摺存款客戶往來明細表為證。
          (四)被告丙○○以本身名義，於八十三年一月十二日匯
            款三十萬元入林振成帳戶。
          (五)劉進忠住於台南縣佳里鎮，其係向被告丙○○借款
            之債務人，與被告丙○○在八十二、八十三年間即
            有金錢債務往來，由於劉進忠借款無法如期清償，
            尚將位於台南縣佳里鎮○○○段的不動產設定抵押
            權予被告丙○○，八十三年四月十一日劉進忠將一
            百四十七萬一千元匯入林振成帳戶內的資金，即是
            劉進忠與被告丙○○間之債權債務往來資金，與被
            繼承人林振成無關。
          (六)被告丙○○以本身名義，於八十三年四月十九日匯
            款四十八萬元入林振成帳戶。
          (七)被告丙○○以夫婿陳正寬名義，於八十三八月十二
            日匯款七十萬元入林振成帳戶。
          (八)從八十二年五月八日起至八十三年八月三十日止，
            被告丙○○光是以匯款方式匯入被繼承人林振成集
            集農會帳戶內之金額至少有三百九十萬一千元。
        三依照集集鎮農會九十五年二月十三日函文所附匯款明
          細資料，以及被告於民事答辯五狀所整理之附表可以
          看出被告丙○○在八十三年八月三十日之後一直到八
          十八年五月二十五日之間，以匯款方式至少匯入四百
          十五萬六千四百元入林振成帳戶。
        四綜上說明，依鈞院函查所得之資料，可以看出在八十
          三年八月三十日林振成匯款八百萬元給被告丙○○之
          前，被告丙○○至少已經委由林振成託收票據及匯入
          款項之金額高達千萬元以上，所以，被繼承人林振成
          匯回八百萬元，乃屬合理。
  （七）被繼承人林振成之經濟狀況，從集集鎮農會存摺之歷史
        交易明細表與鈞院函調相關資料綜合觀之，確實並不好
        ，除了前述（六）二(一)(二)(三)之例子外，在八十三年間亦
        有多起在被繼承人林振成經濟困難時，被告丙○○適時
        匯錢或給付現金予林振成，例如八十三年十二月二日林
        振成農會帳戶內僅剩四千零八十九元，被告丙○○立即
        於八十三年十二月五日匯款十萬元給父親林振成做為生
        活費用。顯見，林振成本身經濟並不寬裕，尚有賴被告
        丙○○多次匯款以解燃眉之急，焉可能有巨額資金借貸
        給被告丙○○？因此，實無從認為林振成有能力借款八
        百萬元給被告丙○○，而且被告丙○○也逐一舉證證明
        該託收票據之發票人以及相關匯款人資料，上開資料可
        以證明林振成所匯回的八百萬元均是被告丙○○本身之
        資金，而非借款。又具體一點的說明，從集集鎮農會存
        摺存款客戶往來明細表，可以看出在九十三年八月九日
        林振成的集集農會帳戶中僅剩下七萬一千零九十六元，
        但在九十三年八月十日託收了兩筆支票金額分別是二百
        萬元及四百萬元後（此兩紙支票業經證明是被告丙○○
        往來廠商明大鋁業庚○○之支票），帳戶內的資金才急
        速增加，隔幾天，又有一筆以被告丙○○之夫婿陳正寬
        名義，於八十三年八月十二日匯款七十萬元入林振成帳
        戶，使該帳戶餘額增加到六百七十七萬餘元，之後林振
        成帳戶內之資金遂繼續維持在高檔，一直到八十三年八
        月三十日林振成將資金匯回給被告丙○○後，林振成集
        集農會的帳戶餘額又回復到僅有七萬餘元之情形。所以
        ，從林振成集集鎮農會帳戶內資金的變動情形，即可清
        楚看出該資金竟然是如此快速進出，足證該資金確實非
        被繼承人林振成所有，該資金真正的所有人正是林振成
        將資金匯回的對象，也就是被告丙○○。
  （八）查被繼承人林振成係替被告丙○○與遠丞公司代為處理
        與往來廠商明大鋁業公司間之貨款與借款事宜，原告主
        張系爭被繼承人林振成帳戶內於八十三年八月十日託收
        明大鋁業公司兩紙面額二百萬元與四百萬元之支票係林
        振成個人與明大公司之往來云云，實無理由。
        一查被告丙○○借用母親林陳姜與弟弟戊○○之銀行帳
          戶作為資金往來出入之用，業經台南地方法院檢察署
          九十四年度偵字第七一○五號不起訴處分書及台南高
          分院檢察署九十四年度上聲議字第六一九號處分書確
          認在案，而兩造之父親林振成也有協助被告丙○○進
          行資金之交易處理，此正是被告丙○○所指：「被告
          丙○○因經營遠丞鋁業公司，與廠商有款項給付與借
          款等往來，而有時因廠商在南投地區，所以，請其將
          貨款支票直接交與被繼承人林振成託收，再彙整後匯
          給被告丙○○，有時亦因廠商間借款關係，為避免困
          擾，有時亦會要求借款之廠商將款項匯給被繼承人林
          振成之帳戶，使廠商認為是林振成所借，以免渠等一
          再要求借款。」。
        二原告主張該六百萬元之支票是林振成對明大鋁業公司
          之債權，但是卻無法提出在八十三年八月十日有匯款
          六百萬元予明大鋁業公司之相關證明，僅提出八十三
          年五月三日曾由林振成帳戶匯款一百八十四萬九千八
          百元給明大鋁業公司之匯款資料，然查，該筆八十三
          年五月三日、金額一百八十四萬九千八百元亦是來自
          於被告丙○○之資金，並非林振成之資金，說明如後
          。
        三在八十三年四月二日時，林振成的集集鎮農會帳戶內
          僅有十八萬五千八百零四元。之後，被告丙○○有下
          列三筆資金匯入林振成帳戶內，說明如下:
          (一)在八十三年四月八日由甲○○（被告之客戶，並已
            證稱不認識林振成）匯入三十七萬六千七百元。
          (二)在八十三年四月十一日由劉進忠（向被告借款之債
            務人，並經設定抵押）匯入一百四十七萬一千元。
          (三)上開兩筆金額業已達一百八十四萬七千七百元。
          (四)由於存款金額已經累計達一百八十五萬一千八百四
            十一元，所以，林振成於八十三年四月十二日將其
            中一百萬元轉為定存，將其中八十四萬七千七百元
            轉帳存入林振成之配偶林陳姜之集集鎮農會帳戶。
          (五)從林振成將上開兩筆金額合計一百八十四萬七千七
            百元，分別以定存一百萬元，以及將其中八十四萬
            七千七百元轉帳存入林振成配偶林陳姜之集集鎮農
            會帳戶之作法，更可以看出該一百八十四萬七千七
            百元確實是被告丙○○之資金，否則，林振成大可
            直接轉存八十五萬元，而不必轉存八十四萬七千七
            百元之零頭。
          (六)八十三年四月十九日由被告丙○○本人匯入四十八
            萬元，林振成亦轉存進入其配偶林陳姜之集集鎮農
            會帳戶。
        四由上開說明可知，林振成帳戶內從八十三年四月二日
          起至八十三年五月二日止，有被告丙○○共計匯入二
          百三十二萬七千七百元，其中第一筆及第二筆之金額
          恰巧為一百八十四萬七千七百元，而林振成於八十三
          年五月三日匯款一百八十四萬九千八百元給明大鋁業
          公司之款項正是從上開兩筆款項所匯出，說明如下：
          (一)遍觀林振成集集鎮農會000000000000
            00帳號之存摺存款客戶往來明細表，並未有於八
            十三年五月三日匯出一百八十四萬九千八百元之記
            錄，顯見，該筆資金應非是在該活存帳戶中直接匯
            出，所以，並未有任何交易往來紀錄。
          (二)誠如前開說明，被告客戶甲○○與劉進忠之匯入金
            額達一百八十四萬七千七百元，林振成於八十三年
            四月十二日將其中一百萬元，轉為定存，換言之，
            該筆一百萬元定存是於八十三年五月三日匯款給明
            大鋁業公司之匯款金額之一部份。再加計林振成另
            外轉存於林陳姜帳戶內的八十四萬七千七百元，二
            者合計之金額與林振成於八十三年五月三日匯款給
            明大鋁業公司金額相差僅有二千一百元。
          (三)由此足證，林振成於八十三年五月三日匯款給明大
            鋁業公司之資金是來自於被告丙○○所匯入之資金
            ，也是基於被告丙○○之指示所為之匯款。
  （九）原告主張八十四年一月十六日曾匯款給明大鋁業公司一
        百萬元，查該筆匯款是在八十四年一月十六日，與明大
        鋁業公司老闆娘庚○○交付兩紙發票日為八十三年八月
        十日、面額合計六百萬元之支票，應無相關。蓋該筆一
        百萬元之匯款日是在上開兩紙支票發票日後四個半月後
        之時間，因此，二者難認有何相關連性。
  （十）原告主張系爭託收支票有關被告丙○○所提出之託收支
        票部份明細表，其中面額三十七萬六千元、面額二百萬
        元及四百萬元之支票是兩造之父林振成之土地徵收補償
        款之託收支票或是與該徵收款有資金上之關連性云云，
        應無理由：
        一被告丙○○在鈞院函查集集鎮農會查知前開支票之帳
          號時，經翻閱往來廠商之支票帳戶資料，即已查出發
          票人為明大鋁業公司的老闆娘陳燕即與另外一家客戶
          甲○○，但是，為求取信於鈞院，乃於九十五年三月
          六日的民事聲請調查證據狀中請求鈞院向銀行進一步
          查證，查證的結果與被告丙○○所主張的完全一致，
          顯見被告丙○○所言屬實，上開支票確實是被告林素
          月之資金，而非林振成先生之資金，更非土地徵收補
          償金。
        二又從原告所提出之徵收補償金資料觀之，其所主張的
          徵收補償費計有:
          (一)八十二年六月二十日，集集鎮○○段六六二之九、
            六七五之一地號，徵收補償金額為一百二十七萬三
            千四百四十二元。
          (二)八十四年六月二十九日，集集鎮○○段六七○之一
            ○、六七五之三地號，徵收補償金額為九十二萬零
            八百二十元。
          (三)八十四年六月二十九日，徵收補償金額為五十六萬
            二千三百八十一元。
          (四)八十七年三月十六日集集鎮○○段六六二之一三、
            六七五之七、六七五之五地號，徵收補償金額為二
            十一萬八千六百六十八元。
        三系爭發票日為八十三年八月十日之兩紙面額分別是二
          百萬元與四百萬元之託收支票，該二紙支票之發票人
          帳戶均是被告往來客戶明大鋁業股份有限公司老闆娘
          庚○○，根本不是土地徵收補償款之票據，原告之主
          張實無理由。再者，上開徵收補償金除了有一筆「八
          十二年六月二十日，集集鎮○○段六六二之九、六七
          五之一地號，徵收補償金額為一百二十七萬三千四百
          四十二元」，是在兩紙面額合計六百萬元之發票日八
          十三年八月十日之前外，其餘所有的徵收補償金均是
          在前開發票日之後，而且時間也相距甚久，所以，原
          告主張林振成是以上開補償金來借款給明大公司云云
          ，根本是不可能成立的。
        四系爭發票日八十三年四月八日、面額三十七萬六千元
          之支票，乃是證人甲○○所簽發，而依證人甲○○到
          庭證稱該紙支票是由其所簽發，系爭支票是其與遠丞
          鋁業公司之往來，顯見，該紙支票完全與林振成無關
          ，僅是單純地在林振成帳戶內託收而已，實質上該紙
          支票之資金是屬於被告丙○○所有。故原告主張該紙
          支票與林振成的土地徵收補償金有關，亦毫無依據。
        五原告一開始主張前開三紙支票均是土地徵收款，之後
          見被告已經查出前開支票之發票人，因此，在鈞院九
          十五年五月八日庭訊時改稱「這不是土地徵收補償金
          。這是林振成從集集農會將定存解約然後匯給被告林
          素月的」，然原告之說詞仍無法影響上開三紙支票是
          被告丙○○商業往來廠商所開立之支票，該三紙支票
          之資金本即屬於被告丙○○所有之事實。
  （十一）原告雖又提出林振成有以土地向農會貸款之事實，然
          查，依其所提出之六筆土地登記謄本，其所有權人均
          非林振成，實不知與本案有何相關。再者，觀之該土
          地謄本上之貸款設定日期均是在七十六年及七十八年
          所設定借款，此一時間與本案兩造所爭執之八十三年
          匯款八百萬元乙事，相距達五年以上，二者有何關連
          性，實無從瞭解。是以，原告之主張實不足採。
  （十二）原告主張被告丙○○於八十三年八月三十日有向父親
          林振成借款八百萬元（此為被告丙○○所否認），則
          被告丙○○及其夫婿陳正寬若真有如此大之資金缺口
          ，其必當需款孔急，何以會在同年月十二日匯入七十
          萬元於林振成帳戶，因此，原告主張被告丙○○有向
          林振成借款八百萬元乙事，實與經驗法則相違背，不
          足採信。
  （十三）原告起訴主張請求被告丙○○給付二百萬元，之後又
          變更請求依應繼分分割遺產云云，查本件被繼承人林
          振成之繼承人有五人，除兩造之外，尚有林振成之配
          偶林陳姜，特予說明。
  （十四）末查，原告從兩造母親林陳姜過世後，即無端質疑兩
          造母親林陳姜借予被告丙○○所使用的第一商業銀行
          佳里分行之帳戶內資金五百十六萬餘元是林陳姜的遺
          產（當時其餘兄弟戊○○與丁○○均知悉該帳戶是母
          親林陳姜借予被告丙○○使用之帳戶，而且戊○○與
          丁○○均擔任警職，個性正直，明辨是非，均不贊同
          原告之作為），所以，故意對被告丙○○提起刑事侵
          佔告訴，然經被告丙○○提出具體之資金流向證明該
          林陳姜第一商業銀行佳里分行之帳戶內資金均是來自
          於被告丙○○後，台南地檢署檢察官乃為不起訴處分
          ，原告雖不服提起再議及聲請交付審判，均遭駁回。
          現原告利用各種管道找到了一張十幾年前的匯款單，
          即如獲至寶般地以此為證據對被告丙○○提起民事訴
          訟，起訴狀的訴之聲明就是要被告丙○○支付兩百萬
          元，但是林振成早於七十八年即已退休，而且，退休
          前僅是以務農為業，根本不可能有大筆金錢進出，更
          不可能有託收鉅額資金支票的情形，而被告丙○○業
          已就七十九年至八十八年間之所有與林振成間之匯款
          往來進行整理，確認出由被告丙○○匯款給林振成帳
          戶的資金，高於林振成所匯給被告丙○○之資金，所
          以，上開資金均是被告丙○○所有，原告之主張實無
          理由，核原告所為不僅被告丙○○無法苟同，相信其
          餘同胞兄弟亦無法苟同。
  （十五）並聲明：原告之訴駁回。
三、被告戊○○則抗辯稱：兩造之父親林振成務農，生前並沒有
    什麼收入，應不會有八百萬元之金額得出借予被告丙○○。
    且林振成若真有借款八百萬元予被告丙○○，兩造之母親林
    陳姜不可能不知悉，惟林陳姜至死亡時止均未提及此點，顯
    然並無原告所主張之林振成借款予被告丙○○之事。況若原
    告所言屬實，被告丁○○、戊○○亦各得分得二百萬元，被
    告丁○○、戊○○何需否認？實係因林振成確無借款八百萬
    元予被告丙○○等語。並聲明：原告之訴駁回。
四、被告丁○○則抗辯稱：兩造之母親林陳姜於生前並未曾提到
    兩造之父親林振成有借款八百萬元予被告丙○○等語。並聲
    明：原告之訴駁回。
五、得心證之理由：
  （一）查兩造均為被繼承人林振成之子女，被繼承人林振成於
        八十九年三月二十八日死亡，兩造均為被繼承人林振成
        之繼承人之事實，有戶籍謄本二件、繼承系統表一件、
        戶籍資料查詢單二件附卷可稽，且為兩造所不爭執，堪
        予認定。
  （二）又查原告主張被繼承人林振成生前於八十三年八月三十
        日曾匯款八百萬元至被告丙○○於台灣企銀學甲分行0
        0000000000號之帳戶內乙節，亦為被告所不
        爭執，並有匯款委託書影本一件在卷可稽，應堪採信。
        惟原告主張系爭八百萬元乃係被繼承人林振成生前借款
        予被告丙○○，應屬被繼承人林振成之遺產等語，則為
        被告所否認，被告並辯稱被告丙○○因經營遠丞鋁業公
        司，與廠商有款項給付與借款等往來，有時因廠商在南
        投地區，故請廠商將貨款支票直接交與被繼承人林振成
        託收，再彙整匯給被告丙○○，有時廠商要借款，被告
        丙○○亦會要求廠商將款項匯入被繼承人林振成之帳戶
        ，使廠商認為是林振成所借，以免渠等一再要求借款，
        被繼承人林振成匯款八百萬元予被告丙○○，亦係肇因
        於此，故系爭匯款事實上是被告丙○○之資金，而非被
        繼承人林振成之遺產等語，則本件原告訴請分割遺產，
        並請求被告丙○○給付二百萬元，有無理由，端視被告
        丙○○是否對被繼承人林振成負有系爭八百萬元之借款
        債務而定，茲析述如下：
        一原告主張被告丙○○對被繼承人林振成負有八百萬元
          之借款債務，固據提出匯款委託書影本為證，惟原告
          所提出之匯款單據，僅能證明被繼承人林振成有匯款
          八百萬元予被告丙○○，並無法據以推認被繼承人林
          振成匯款予被告丙○○之原因事實乃係基於借貸關係
          。
        二被繼承人林振成於八十九年三月二十八日死亡前，均
          與兩造之母親林陳姜同住於南投，則若被繼承人林振
          成於生前有借款八百萬元予被告丙○○，衡情林陳姜
          對於此筆高額之借款不可能不知情。且由本院所函調
          林陳姜之集集鎮農會帳戶交易明細觀之，得確認系爭
          八百萬元中之四十萬元係從林陳姜之帳戶所匯出，益
          徵林陳姜必然知道林振成有匯款八百萬元予被告林素
          月。惟據被告三人均陳稱自被繼承人林振成死亡後，
          至林陳姜於九十三年八月二日死亡前，林陳姜均未曾
          提及被繼承人林振成有借款八百萬元予被告丙○○之
          事等語，原告亦未就此點為任何駁斥，足認被告所言
          非虛，則若系爭八百萬元確係被繼承人林振成於生前
          借給被告丙○○之款項，林陳姜於被繼承人林振成過
          世後，焉有不將此事告知兩造，並要求被告丙○○返
          還之理？是顯然系爭八百萬元並非被告丙○○向被繼
          承人林振成借貸之款項甚明。
        三又據被告戊○○陳稱：兩造之父親即被繼承人林振成
          務農，生前並沒有什麼收入，應不會有八百萬元之金
          額得出借予被告丙○○等語，且被告丁○○、戊○○
          均否認原告之主張，益徵被繼承人林振成並未曾借款
          八百萬元予被告丙○○，否則若被繼承人林振成確有
          該筆借款債權存在，被告丁○○、戊○○同為繼承人
          ，每人亦可分得二百萬元，對於被告丁○○、戊○○
          甚為有利，若非原告之主張不實在，被告丁○○、林
          嘉亮何需反對原告之主張，而損失垂手可得之大筆利
          益？
        四原告雖舉證人即被繼承人林振成之兄弟乙○○、林振
          福證稱被繼承人林振成為兄弟間經濟狀況最好的，證
          人乙○○並證稱：「（法官問：八十六年林振成是否
          有向你買過房子？）有，他向我買房子，買了一百萬
          元左右‧‧‧因為林振成是有錢人，所以我想錢是他
          自己付的。有時候我還跟他調過錢，我曾經向他調借
          過數萬元至十萬元。」等語，以證明林振成有資力得
          借款予被告丙○○，惟被告丙○○否認之，且被告林
          嘉亮、丁○○均陳稱：「我父親（即被繼承人林振成
          ）務農，他生前沒有什麼收入。應該不會有八百萬元
          借被告丙○○。‧‧‧證人（乙○○）和我父親林振
          成的感情不好，因為家族分財產的問題他們感情不好
          。證人所言不實在。‧‧‧我父親和我叔叔一起做生
          意，是在還沒有分家前，分家後他們兄弟就沒有一起
          做生意，他們分家大約是在六十八年到七十年間。證
          人（林振福）和我父親感情也不好，因為他們以前為
          了分土地有吵過架。我父親所賺的錢，根本沒有像證
          人所說那麼多。」等語（詳見九十五年五月二十九日
          言詞辯論筆錄），查丁○○、戊○○均係林振成之子
          ，對林振成之經濟狀況自當比證人乙○○、林振福更
          為瞭解，證人乙○○、林振福僅因曾自林振成處借得
          數萬元至十萬元之金錢，及林振成曾給付一百萬元左
          右之房屋價金，即認林振成之經濟非常優裕，有能力
          借款八百萬元予被告丙○○，實屬揣測、率斷，況縱
          使林振成確曾借款予被告丙○○，亦不能遽以推斷系
          爭八百萬元必係被繼承人林振成所出借予被告丙○○
          。又證人乙○○、林振福雖均證稱渠等曾聽林振成說
          有借錢予被告丙○○等語，但乙○○、林振福對被告
          丙○○向被繼承人林振成借款之時間、金額、次數等
          細節均全然不知，故實難以證人乙○○、林振福之證
          言為有利於原告之認定。
        五又由卷附集集鎮農會、大寮鄉農會之相關匯款往來資
          料觀之，自七十九年十月間起至八十八年五月間止，
          被告丙○○曾多次匯款入被繼承人林振成在集集鎮農
          會之帳戶內，其中不乏多筆金額上百萬元之款項，而
          斯時被繼承人林振成已退休，衡情應無需要被告林素
          月交付高額資金予其運用之必要；且其中被告丙○○
          於七十九年十月十三日匯入金額三十三萬元、七十九
          年十一月五日匯入金額二十八萬元、八十年一月十五
          日匯入二十萬七千六百元、八十年五月二十七日匯入
          一百六十萬元、八十年十一月七日匯入金額一百五十
          萬元、八十一年三月六日匯入金額一百萬元至集集鎮
          農會被繼承人林振成之帳戶後，林振成之帳戶金額即
          自小額而快速增加，於數日後又有款項匯出，帳戶內
          之金額又明顯下降，足見被告丙○○辯稱被繼承人林
          振成有以其帳戶為被告丙○○進行資金之交付及收取
          等公司業務往來等行為等語，應屬真實。復參以被繼
          承人林振成之集集鎮農會帳戶於八十三年四月八日託
          收之面額三十七萬六千七百元之支票，乃係甲○○所
          簽發，而證人甲○○於本院九十五年五月八日言詞辯
          論時確認該支票乃係伊因與被告丙○○所經營遠丞鋁
          業公司間之業務往來所簽發，且伊與被告丙○○有生
          意往來，伊不認識林振成等語，益徵被告丙○○確有
          借用被繼承人林振成之帳戶供作其所經營之遠丞鋁業
          公司與廠商間之資金往來使用，由被繼承人林振成協
          助進行資金之交付及收取。
        六綜上，被繼承人林振成既有提供其帳戶協助被告林素
          月進行公司資金之交付及收取使用，則被告丙○○主
          張系爭八百萬元匯款乃是其經營遠丞鋁業公司之資金
          ，被繼承人林振成僅是將被告丙○○透過其帳戶流轉
          之資金匯回給被告丙○○等語，自非無據，且原告亦
          無法舉出明確之證據證明被繼承人林振成匯予被告林
          素月之八百萬元乃係被繼承人林振成借予被告丙○○
          之款項，是原告主張系爭八百萬元乃為被繼承人林振
          成之遺產，為無理由。
  （三）綜上所述，並無證據足證被繼承人林振成生前係基於借
        貸關係而於八十三年八月三十日匯款八百萬元予被告丙
        ○○，則系爭八百萬元難認係被繼承人林振成之遺產，
        從而，原告主張系爭八百萬元為被繼承人林振成之遺產
        而請求分割，並請求命被告丙○○給付原告二百萬元及
        法定遲延利息，為無理由，應予駁回。
六、本件事證已臻明確，兩造其餘攻擊防禦方法及舉證，於判決
    結果不生影響，爰不予一一論列，併予敘明。
丙、結論：
　　本件原告之訴為無理由，依民事訴訟法第七十八條、第八十
    七條第一項，判決如主文。
中　　華　　民　　國　　96　　年　　3 　　月　　26　　日
                  家事法庭 　 法　官　葉惠玲
以上為正本係照原本作成
如對本判決上訴，須於判決送達後20日內向本院提出上訴狀
中　　華　　民　　國　　96　　年　　3 　　月　　26　　日
                              書記官　鄭秀美
